【裁判字號】    90,台上,4827
【裁判日期】    900803
【裁判案由】    違反貪污治罪條例等
【裁判全文】
最高法院刑事判決                                九十年度台上字第四八二七號
    上  訴  人  台灣高等法院台南分院檢察署檢察官
    被      告  乙○○
                甲○○
    共      同
    選任辯護人  劉叡輝律師
    被      告  丙○○
    選任辯護人  簡承佑律師
                張智學律師
右上訴人因被告等違反貪污治罪條例等罪案件，不服台灣高等法院台南分院中華民國
九十年四月四日第二審判決（八十九年度上訴字第一一二七號，起訴案號：台灣雲林
地方法院檢察署八十六年度偵字第五四三○號、八十八年度偵字第三六八八號），提
起上訴，本院判決如左：
    主  文
原判決撤銷，發回台灣高等法院台南分院。
    理  由
本件原判決以公訴意旨略謂：鄭文煌（已死亡，經第一審判決公訴不受理）於民國七
十九年三月一日至八十七年二月二十八日擔任台灣省雲林縣林內鄉鄉長，係依據法令
從事公務之人員，被告乙○○係鄭文煌之妻。緣於八十一年九月間，被告甲○○出資
成立三江營造有限公司（下稱三江公司），以甲○○之妻陳金鶯名義登記為董事長，
乙○○則以鄭林玉梅、洪舜露、洪順正三人名義投資該三江公司，由甲○○擔任總經
理，實際負責公司業務；八十二年八月間，甲○○另出資成立信吉營造有限公司（下
稱信吉公司），自任董事長，乙○○以鄭建明名義投資為股東，後因故信吉公司董事
長變更登記為甲○○二嫂李美珠名義，乙○○亦以鄭林玉梅名義登記為股東，但公司
業務實際仍由甲○○負責，乙○○則負責上開二公司之財務。被告丙○○係川勝營造
有限公司（下稱川勝公司）負責人。而林內鄉公所自八十四年三月二日起，辦理如起
訴書附表一之一、附表二之Ｂ、附表三等十七件工程之通訊比價招標作業（不含公開
招標公工程），均由時任鄉長之鄭文煌指定該等十七件工程，每件各三家營造廠商參
與比價投標，且核定底價及填具工程底價單，詎鄭文煌明知三江公司及信吉公司實際
均由甲○○、乙○○二人出資經營，竟與乙○○、甲○○等共同基於概括之犯意聯絡
：(1)將起訴書附表一之一編號一之工程，及附表二之Ｂ編號一（辦理二次比價招標作
業）、二、五等三件工程，及起訴書附表三編號一、二、三、四等四件工程，均預定
由三江公司承作，並由三江公司、信吉公司同時參與該等八件工程之比價，另每件工
程再由甲○○或乙○○負責向川勝公司、鄉林營造工程股份有限公司（下稱鄉林公司
）、源大營造有限公司（下稱源大公司）、銘晟營造有限公司（下稱銘晟公司）等廠
商借牌作假比價，而由鄭文煌交待不知情之鄉長室管理員張秀珍在該等八件工程之比
價招標通知函稿上，填載由三江公司、信吉公司及上開陪標廠商之其中一家參與比價
，並將所核定之工程底價洩漏給其妻乙○○或甲○○知悉，而由彼等交待公司職員填
載投標金額後參與投標，嗣該八件工程開標結果，果由三江公司以接近底價之工程款
得標承作，承作每件工程獲利約為得標工程款之百分之十五，計為新台幣（下同）二
百零九萬零一百元。(2)自八十六年三月十五日起，於林內鄉公所辦理起訴書附表一之
一編號二、三、四、五、六及起訴書附表二之Ｂ編號三、四等七件工程之比價招標作
業時，亦將工程預定由三江公司承作，由鄭文煌核定三江公司、信吉公司同時參與該
等七件工程之比價，另每件工程再由甲○○或乙○○負責向鄉林公司、川勝公司等借
牌做假比價，而由鄭文煌交待不知情之張秀珍在該等七件工程之比價招標通知函稿上
，指定由三江公司、信吉公司，以及川勝公司或鄉林公司等二家廠商之其中一家參與
比價，並將所核定之工程底價洩漏給乙○○或甲○○知悉，而由彼等交待公司職員填
載投標金額，並由川勝公司或鄉林公司依乙○○或甲○○指示自行填妥投標金額後，
由乙○○委請不知情之職員吳朔宜購買郵政匯票、支票，作為各該工程投標廠商之押
標金後參與比價，而該等七件工程開標結果，果由三江公司、信吉公司或川勝公司名
義以接近工程底價之工程款得標承作，惟實際亦均由三江公司承作，每件工程獲利約
為得標工程款之百分之十五，計為一百五十二萬五千九百二十元。(3)於八十六年十月
二十七日，林內鄉公所辦理起訴書附表一之一編號八之「雲六七線道路改善工程」之
比價招標作業，原將工程預定由三江公司承作，後因三江公司於八十六年八月間財務
發生問題，並由合夥人黃麗珠聲請假扣押各該工程款致財務更加困難，遂將本件工程
讓由川勝公司丙○○承作，並由丙○○自行負責借牌辦理假比價事宜及籌措押標金，
而丙○○即與乙○○、鄭文煌等基於概括之犯意聯絡，向盛嘉營造有限公司（下稱盛
嘉公司）、合益土木包工業（下稱合益土木）及盟達土木包工業（下稱盟達土木）借
牌後，提供予乙○○，再由乙○○轉知其夫鄭文煌，而由鄭文煌指定由該三家廠商參
與比價，並洩漏核定底價為一百零八萬元予乙○○轉知丙○○，再由丙○○負責籌措
三家比價廠商之押標金，並填載投標金額後參與投標，開標結果，果由丙○○所借用
之盛嘉公司以一百零七萬元得標承攬，與核定底價僅差一萬元，而該工程實際則由川
勝公司承作，其獲利約為工程款之百分之十，計十萬元。(4)於八十六年十一月十四日
，林內鄉公所辦理起訴書附表一之一編號九之「九芎公墓美化綠化零星工程」之比價
招標作業，因鄭文煌等人早於八十六年五、六月間即將工程指定由三江公司承作，並
由甲○○、乙○○於八十六年六月五日即與黃麗珠簽訂投資本件工程之合夥合約書，
且簽定之投資工程總額為二百十三萬元（與日後得標金額完全相同）。惟因三江公司
於八十六年八月間財務發生困難，無法承攬該工程，乃於八十六年十月間將工程讓由
川勝公司丙○○承作，並由丙○○負責借牌辦理假比價事宜，而丙○○再與乙○○、
鄭文煌基於犯意之聯絡，提供其川勝公司，並向盟達土木及泰川營造有限公司（下稱
泰川公司）借牌後，提供予乙○○，再由乙○○轉知其夫鄭文煌，而由鄭文煌指定由
該三家廠商參與比價，惟因丙○○未及籌措三家廠商投標之押標金，致使該工程第一
次比價招標流標。林內鄉公所乃於同年十二月二日辦理第二次比價招標作業，仍由丙
○○借用盛嘉公司、建超營造有限公司（下稱建超公司）及合益土木等三家廠商名義
，由鄭文煌依丙○○所提供之廠商名單指定由該三家廠商參與比價，再由丙○○籌措
押標金，而因丙○○疏忽而提供三張連號支票，且係由其一人填載之支票作為三家廠
商投標之押標金，而於開標時經承辦單位民政課審核時，發現參與比價之三家廠商投
標之押標金支票連號，且筆跡相同，涉有圍標之嫌而予以廢標（盛嘉公司當時即以二
百十三萬元投標）。民政課承辦人詹明霖即於八十六年十二月九日將上開因押標金支
票連號而宣布廢標之事由簽知鄉長鄭文煌，並請其再指定三家廠商參與比價投標，丙
○○則再提供盟達土木、泰川公司及盛嘉公司等三家廠商名義，鄭文煌即依丙○○所
提供之此三家廠商（盟達土木、泰川公司係第一次無投標意願，盛嘉公司則係第二次
時涉嫌圍標）辦理比價，開標結果，果由丙○○所借用之盛嘉公司以二百十三萬元得
標，與核定底價之二百十七萬元相差四萬元，並與三江公司先前與黃麗珠所簽訂之合
夥合約書所定投資工程總價相同，均為二百十三萬元。川勝公司承作該工程獲利為百
分之十，約為二十一萬元。因認被告三人與鄭文煌共同牽連犯貪污治罪條例第六條第
一項第四款之圖利罪與刑法第一百三十二條第一項之公務員洩漏國防以外祕密罪及刑
法第二百十六條、第二百十三條之行使公務員登載不實公文書罪嫌。原審審理結果，
以被告三人被訴犯罪均屬不能證明，因將第一審論處被告三人罪刑部分之判決撤銷，
改判皆諭知被告三人無罪。
惟查：(一)、無罪之判決書，依刑事訴訟法第三百零八條之規定，應記載其理由，故對
於被告被訴之犯罪事實，及其不利之證據資料，如何不足以證明被告犯罪，或屬行為
不罰，均應逐一詳述其理由，否則即有判決理由不備之違法。又貪污治罪條例第六條
第一項第四款之圖利罪，係屬身分犯，以依據法令從事公務或受公務機關委託承辦公
務之人員為犯罪主體，無此身分者，依同條例第三條之規定，亦得成立本罪之共同正
犯，因本罪係以有此身分者，對於主管或監督之事務，直接或間接圖私人不法之利益
為要件，故無此身分者與有此身分者，若非彼此互相對立，而係有犯意聯絡及行為分
擔，朝同一目的，共同對於有此身分者所主管或監督之事務，直接或間接圖得該有此
身分者本人或圖得其他第三人不法之利益，即足當之；反之，倘該有此身分者，所直
接或間接圖利之對象，即係該無此身分者，則彼此係居於相互對立之對向關係，行為
縱有合致，使該無此身分者，因而直接或間接圖得不法之利益，但彼此之行為係各自
有其目的，分別就各該行為負責，即無所謂犯意聯絡與行為分擔可言，該無此身分之
被圖利對象，即難以上開圖利罪之共同正犯論處。再自然人與法人，在法律上各具有
獨立之人格，縱使該自然人為法人之負責人，因財產權係各自獨立，法人之財產法益
並不完全等同於該法人負責人之財產法益。本件公訴意旨係以被告三人與依據法令從
事公務之鄉長鄭文煌，共同使三江公司、川勝公司等獲得不法之利益等情，予以提起
公訴。原判決於理由欄三－(5)，僅認鄭文煌係依據法令從事公務之人員，其所圖利之
對象，即係無公務員身分之被告三人「所屬之公司行號」，此外別無圖利其他私人之
行為（原判決正本第三十二頁第六行至第八行），亦即祗認定鄭文煌所圖利之對象，
係被告三人分別所屬之三江公司、川勝公司等法人，並未認明被告三人係鄭文煌所圖
利之對象。則被告三人究係與依據法令從事公務之鄭文煌，共同朝同一目的，對於鄭
文煌所主管或監督之事務，直接圖三江公司、川勝公司等法人之不法利益﹖抑或被告
三人同為鄭文煌所間接圖利之對象﹖被告三人與鄭文煌間，有無處於對向關係﹖關乎
無公務員身分之被告三人得否成立上揭圖利罪之共同正犯，自有詳加調查說明之必要
。然原判決就上開疑點並未明其理由，僅以鄭文煌所圖利之對象，係被告三人「所
屬之公司行號」，遽謂難對被告三人以圖利罪論處，已有判決理由不備之違法。(二)、
審理事實之法院，對與待證事實有重要關係，客觀上有調查之必要性，為認定事實與
適用法律基礎之證據，均應依法詳加調查，否則即有依法應於審判期日調查之證據未
予調查之違法。又二以上之行為人，彼此有犯意之聯絡及行為之分擔，亦即以自己共
同犯罪之意思，參與構成要件或構成要件以外之行為，或以自己共同犯罪之意思，事
前同謀，而由其中一人實施犯罪之行為，或利用不知情之人實施犯罪行為，均得成立
共同正犯；因身分關係成立之罪，其共同實施者，雖無此特定身分關係，依刑法第三
十一條第一項之規定，仍以共犯論。乙○○於法務部調查局雲林縣調查站（下稱雲林
縣調查站）調查時，已供認：「前述林內鄉公所發包之九件工程，除九芎公墓美化綠
化零星工程外，其餘八件工程皆係由我負責參與競標」，「其餘七件係由我及甲○○
分別以三江營造、信吉營造、川勝營造及鄉林營造牌照來選取三家廠商參與圍標工程
」（第五四三○號偵查卷第二宗第一四二頁反面、第一四三頁），甲○○、丙○○於
雲林縣調查站詢問時，亦分別供認有借牌圍標情事（同上偵查卷第二宗第一二九頁、
第一三○頁，第三宗第四十七頁反面、第四十八頁）。原判決於理由欄三－(5)，已認
明其附表一、二所示工程，均係由鄭文煌指定比價廠商，核定底價密封後，於開標時
啟封，且每一件工程均係以「借牌圍標之假比價」方式，由乙○○、甲○○所屬三江
公司、信吉公司，或丙○○所屬川勝公司，或丙○○借牌之盛嘉公司得標，顯見鄭文
煌有利用職權指定被告三人所屬公司或所提供之廠商名單，將核定底價洩漏給被告三
人，使得以接近底價之價格圍標系爭工程等情明確。又依證人陳坤進（林內鄉公所民
政課長）、張秀珍（鄉長室管理員）於雲林縣調查站供述之證言，本件系爭工程，皆
由鄭文煌指示承辦人張秀珍等人，將不實之比價資料登載於職務上所掌之簽稿等公文
書上（同上偵查卷第四宗第四十八頁至第五十三頁、第二百十六頁至第二百十八頁）
。乙○○又經查明係鄭文煌之配偶無訛。從而被告三人與鄭文煌間，就本件鄭文煌所
涉公務員登載不實公文書並持以行使之犯行，能否謂全無犯意之聯絡及行為之分擔﹖
尚非無疑，此與被告三人之認定事實及適用法律至有關係，客觀上顯有詳加調查之必
要性，乃原審並未對此依法詳予調查，究明釐清真相，事實尚欠明瞭，遽行判決，謂
不能證明被告三人與鄭文煌就此部分有何犯意聯絡及行為分擔，即為無罪之諭知，尚
嫌率斷。檢察官上訴意旨，執以指摘原判決不當，自非全無理由，應認原判決均有發
回更審之原因。被告三人被訴牽連共犯公務員洩漏國防以外秘密罪部分，雖屬不得上
訴於第三審之罪名，基於審判不可分之原則，一併予以發回，附此說明。
據上論結，應依刑事訴訟法第三百九十七條、第四百零一條，判決如主文。
中      華      民      國     九十     年      八      月      三      日
                              最高法院刑事第一庭
                                  審判長法官  施  文  仁
                                        法官  張  淳  淙
                                        法官  林  永  茂
                                        法官  蕭  仰  歸
                                        法官  張  清  埤
      右正本證明與原本無異
                                              書  記  官
中      華      民      國     九十     年      八      月      八      日


司法院資訊處製作；財團法人民間司法改革基金會備份。
